【裁判字號】    89,上訴,2754
【裁判日期】    890329
【裁判案由】    誣告等
【裁判全文】
臺灣高等法院刑事判決                          八十九年度上訴字第二七五四號
    上  訴  人
    即  自訴人  己○○○安全設備股份有限公司
    代  表  人  辛○○
    上訴人  即
    自訴人兼右
    自訴代理人  丙○○
    共      同
    自訴代理人  乙○○
                丁○○
    被      告  庚○○
                戊○○
                甲○○
    共      同
    選任辯護人  王永森
右上訴人等因被告等誣告等案件，不服臺灣臺北地方法院八十七年度自字第一○八四
號，中華民國八十九年三月二十九日第一審判決提起上訴，本院判決如左：
    主  文
上訴駁回。
    理  由
一、自訴意旨略以：被告均任職公平交易委員會（下稱公平會），明知自訴人於民國
    八十三年八月十日補呈「民安瓦斯實業股份有限公司（下稱民安公司）七十七年
    度國內部銷售數量統計表」、「民安公司七十九年度稅結申報書」之證據，以證
    明自訴人己○○○安全設備股份有限公司（下稱新品公司）生產之新品牌瓦斯防
    爆器十年間行銷一百萬個以上，竟惡意隱匿上述證據，而於同年十月二十九日之
    簽呈登載不實，致使公平會誤認「十年銷售已突破一百萬台」之廣告用辭處偽不
    實之外，並未詳酌自訴人實據，認廣告宣傳單所謂「全國獨家通過政府認可」、
    「其實瓦斯意外災害，是可以百分之百防止的」、「強制切斷瓦斯氣源」等廣告
    用辭為虛偽不實或引人錯誤，而於八十四年一月十九日為登載不實之處分。又自
    訴人於八十四年八月七日再訴願補呈理由書中再呈前開證據證明內外銷逾一百萬
    個之證明，被告仍於八十五年八月五日行政訴訟答辯書中偽載自訴人陳述仍乏具
    體數據，誤導行政法院錯誤之認定及判決，而駁回自訴人之訴。又被告明知遠寶
    國際股份有限公同（下稱遠寶公司）生產之民安牌瓦斯控制器係仿冒品，侵害自
    訴人之著作、專利權，竟濫用職權，意圖他人受刑事處分，誤導公平會錯誤決議
    於八十六年十一月十八日公函以自訴人損害競爭同業營業信譽移送偵辦，亦涉誣
    告及共同侵害著作、專利權。又被告檢送鈞院函調處分卷時，原僅三宗，竟將卷
    宗封面撕毀，重新換封面，而於公函主旨內偽載「共六宗」，亦有登載不實之不
    法行為，又散布不實處分書於全國各地，因認被告涉有登載不實、使公務員登載
    不實、誣告、違反著作權、專利權、妨害名譽罪嫌云云。
二、自訴人丙○○雖非公平會所為系爭八十四年一月十九日（八四）公處字第○○六
    號之受處分人，有卷附該處分書可徵（見原審卷(一)第八九頁至九一頁），惟其曾
    取得瓦斯定時自動關閉開關連體調整器等新型專利權（已逾專利期限）及瓦斯安
    全調整器上有關測漏錶面板所使用之圖形等著作權，有卷附經濟部中央標準局專
    利權證書、台灣高等法院台南分院八十三年度上訴字第三五○號刑事判決影本在
    卷可稽（見原審卷(二)第一四五頁、原審卷(一)第一六九頁至一七四頁），自訴人丙○○以被告涉嫌共同侵害其著作權、專利權，以犯罪之直接被害人身分提起本件
    自訴，並無不合，合先敘明。
三、自訴人新品公司及丙○○於八十九年四月二十八日收受原審判決後，於八十九年
    五月五日具狀提起上訴（見原審卷(三)第五三頁），復於同年五月八日再提聲明上
    訴狀，又於同年五月十二日再提補正狀，上訴自屬合法。雖其八十九年五月八日
    之聲明上訴狀誤載上訴人為「安全瓦斯安全設備股份有限公司」，但並不影響新
    品公司之合法上訴，被告以該聲明上訴者非本案自訴人，上訴係不合法云云，尚
    有誤會。
四、按犯罪事實應依證據認定之，無證據不得推定其犯罪事實；又不能證明被告犯罪
    者，應諭知無罪之判決，刑事訴訟法第一百五十四條、第三百零一條第一項分別
    定有明文。訊據被告戊○○、甲○○均堅決否認有何右揭犯行，辯稱：公平會自
    八十一年至八十三年間接獲七宗申請，檢舉自訴人新品公司涉嫌以詐欺手法行銷
    產品，經公平會作成自訴人新品公司廣告虛偽不實之處分，並經行政法院判決確
    定在案，處分並無違法或不當，又自訴人於八十三年八月十日補呈包括七十七年
    度民安公司銷售資料及仿製品明細表等資料，經公平會承辦人員簽報附卷參考（
    見公平會卷(六)第一頁以下），無任何隱匿情事，且該資料與八十三年八月六日自
    訴人之陳述紀錄相近（見公平會卷(三)第二五頁反面至二八頁），並不影響原處分
    之作成，經附卷併案斟酌後，認該資料為重複證據，且與新品公司無關，故公平
    會作成糾正處分，並將上開書證提供予導正案參考。且自訴人於再訴願亦提供上
    開民安公司統計表、仿製品明細表等資料補呈予再訴願機關審酌，仍遭再訴願決
    定捨棄不採，足見上開資料並無任何證據力，且對原處分之作成毫無影響。又公
    平會於八十五年八月五日提出之行政訴訟答辯書乃就事實據實陳述（見行政法院
    八十五年度訴字第○一七九六號卷宗第三十頁至三二頁），無明知不實事項而登
    載之情形。再保你家國際事業股份有限公司（自訴人丙○○為公司副董事長、實
    際經營人、刊登廣告行為人，下稱保你家公司）刊登廣告宣稱與該公司有競爭關
    係之遠寶公司等業已倒閉，涉嫌妨害他人商譽，公平會以違反公平法第二十二條
    處分在案，自訴人之訴願、再訴願亦均遭駁回，因涉及刑責，公平會移送台中地
    檢署偵辦起訴，並無故意誣告情事。又因原處分卷宗過多，且其他申訴案及導正
    案或與原處分有關者，故在原處分案結束歸檔後，承辦人員進而將相關資料加以
    彙整並重編卷存檔，並不涉及違法。另被告戊○○、沈宗廉分別自八十七年九月
    一日、八十四年五月四日即調職、離職，未參與公平會八十八年五月七日函覆鈞
    院之製作，又被告庚○○於八十五年六月十日始至公平會任職，故自訴人所指控
    與原處分之不實登載等罪嫌與被告庚○○並無關係等語。
五、經查：
（一）自訴人新品公司經公平會八十四年一月十九日（八四）公處字第○○六號處分
      書，以該公司於瓦斯器材之廣告宣傳單，為虛偽不實及引人錯誤之表示為由予
      以糾正處分，自訴人不服，分別提起訴願、再訴願及行政訴訟，先後經公平會
      八十四年六月十四日（八四）公訴決字第○三一號訴願決定書、行政院八十五
      年五月六日台八十五訴字第一三○四五號決定書、行政法院八十五年十一月十
      九日八十五年度判字第二八一四號判決駁回在案，有上揭案號決定書、判決在
      卷可稽（見原審卷(一)第八九頁至九一頁、第九二頁至九七頁、第九八頁至一○
      一頁、第一○二頁至一一七頁）。
（二）自訴人於八十三年八月十日補呈之民安公司七十七年度國內部銷售數量統計表
      、民安公司七十九年度稅結申報書等資料（見原審卷(一)第十六頁至十七頁），
      經承辦人員簽併原案處理，經併予審酌，認與自訴人丙○○於八十三年八月六
      日至公平會之陳述紀錄（見公平會卷(二)第七○頁）內容相近，無礙於處分之認
      定，乃供該會八十三年至八十四年間進行之「瓦斯器材業經營行為重點查察與
      導正計畫」參考，而未附於原處分案卷，而併歸於前揭導正計畫案內等情，有
      公平會八十三年八月十日新品董字第○八○○一號移文單、八十八年五月七日
      （八八）公貳字第0000000－○○一號函在卷可考（見原審卷(一)第一二
      六頁至一二七頁、第一九一頁至一九二頁）。被告甲○○、戊○○於任職公平
      會期間，依據相關證據資料，於八十三年十月二十九日簽呈中擬具處理意見，
      認定自訴人新品公司之廣告宣傳單上所為「全國獨家通過政府認可」、「其實
      瓦斯意外災害，是可以百分之百防止的」、「十年銷售已突破一百萬台」、「
      強制切斷瓦斯氣源」等廣告用辭為虛偽不實或引人錯誤之表示，嗣經公平會決
      議於八十四年一月十九日作出對自訴人新品公司之糾正處分，有卷附簽呈、處
      分書可憑（見原審卷(一)第二十頁至二八頁、第八九頁至九一頁、公平會卷(二)第
      八一頁反面至八九頁、公平會卷(三)第七○至七四頁），被告等所為上開處理意
      見，不過依相關事證表示其法律上見解，為認事用法之職權上行為，已難謂有
      何登載不實；而處分書為公平會委員依決議作成，被告亦無使登載不實可言（
      並參理由(三)），倘該行政處分確有違法不當或有證據未經斟酌，受處分人即自
      訴人新品公司自得依行政爭訟程序救濟，尚不得以其不服即認該簽呈或處分書
      係登載不實。雖自訴人提出被告甲○○簽擬被告戊○○核閱之八十二年九月十
      八日簽呈（見公平會卷(一)第二二至二九頁）及鑑定報告（見公平會卷(二)第十一
      頁）以謂被告係有意為不實登載云云。然觀之上開簽呈就新品公司瓦斯防爆器
      標示及行銷是否違反公平交易法第二十一條案，簽擬意見固認對於商品之用途
      有引人錯誤之表示，不得再標示於商品及使用於廣告中，但經主任委員及副主
      任委員認為簽呈所持之法律意見雖屬正確，然公平會尚非檢驗單位，對於產品
      之功能與特性之認定，宜送專責機關鑑定，嗣始有委請台北市機械公會與工業
      技術研究院工業材料所為專案鑑定。而經專案鑑定結果，雖認其超流切斷裝置
      對於瓦斯之瞬間大量外洩有防止功能，但關於微量洩漏及其他裝置並未完全肯
      認其防爆功能，例如工研院材料所即認為對微漏防止是一種被動裝置，此觀諸
      經整理之上開鑑定報告結果簡表綦明（見公平會卷(二)第十一頁），而被告八十
      三年十月二十九日之簽呈即係依據上開鑑定結果及其他調查結果為據以擬具其
      法律上見解，自難以其曾在未經鑑定前有簽具過不利於自訴人之結論建議，即
      認其後來再簽擬之意見係登載不實。另關於自訴人指稱新品牌之產品確已十年
      銷售一百萬台部分，在上開八十三年十月二十九日之簽呈中亦有提及（見公平
      會卷(二)第八六頁），雖被告係以並無實證而認廣告不實，但並未將自訴人關於
      此之相關意見隱而未予記載，且將自訴人丙○○在公平會之陳述作為簽呈附件
      ，自訴人八十三年八月十日提出之相關資料亦未被隱匿而附於導正計畫案內參
      考，實難謂其簽呈此部分之意見為登載不實。況自訴人新品公司前於八十四年
      八月七日再訴願補呈理由書中，復檢具民安公司支付七十七年度防爆器國內部
      銷售數量統計表等證物呈報，經行政院及行政法院審酌後，再訴願及行政訴訟
      仍遭駁回（見行政法院八十五年度訴字第○一七九六號卷宗第十七頁、第六一
      頁反面），有自訴人提出之再訴願補呈理由書在卷可徵（見原審卷(一)第三九頁
      至四八頁），更足認自訴人所執之七十七年度國內部銷售數量統計表等證據，
      無礙於自訴人新品公司廣告宣傳單確有虛偽不實及引人錯誤表示之認定。自訴
      人請求向經濟部檢驗局調七十六年至八十四年新品牌產品報驗數量及民安公司
      是否以新品牌報驗，並請求傳訊證人葉靜言，以證明新品牌產品十年銷售突破
      一百萬台云云，與被告是否登載不實並無關連，核無必要。
（三）又按刑法第二百十四條所謂使公務員登載不實事項於公文書罪，須一經他人之
      聲明或申報，公務員即有登載之義務，並依其所為之聲明或申請予登載，而屬
      不實之事項者，始足構成，若其所為聲明或申報，公務員尚須為實質之審查，
      以判斷其真實與否，始得為一定之記載者，即非本罪所稱之使公務員登載不實
      （最高法院七十三年台上字第一七一○號判例參照）。公平會八十五年八月五
      日（八五）公法字第○二四六九號行政訴訟答辯書（見行政法院八十五年度訴
      字第○一七九六號卷宗第三十頁至三二頁），僅提供對該處分有關事實及法律
      見解，至採信與否，尚有待於行政法院獨立之判斷，對於行政法院自非「使公
      務員登載不實」甚明。且觀以該答辯書內容，係引用廣告單、自訴人丙○○到
      公平會之前揭陳述紀錄、經濟部商品檢驗局及中央標準局公函、工業技術研究
      院工業材料研究所暨台北市機械技師公會鑑定報告等為證據，並表明其法律上
      判斷意見，亦無何登載不實可言。
（四）再公務員因執行職務，知有犯罪嫌疑者，應為告發，為刑事訴訟法第二百四十
      一條所明定。又行政院公平交易委員會處分案件移送檢察機關作業原則規定：
      「二、左列案件經本會委員會議決議應移送檢察機關偵辦者，應移送之：（一
      ）第一類案件: 事業之行為違反公平交易法第十條、第十四條、第二十條、第
      二十二條及第二十三條第一項之規定者」，公平會因自訴人丙○○擔任保你家
      公司之實際負責人時，於八十五年一月至二月間屢於中國時報、聯合報、經濟
      日報刊登廣告，宣稱與其有競爭關係之遠寶公司等業已倒閉或將倒閉，經公平
      會調查遠寶公司之年度銷售額及每月營業額等，認無廣告上所稱已倒閉或將倒
      閉之情形，保你家公司涉嫌妨害他人商譽，違反公平交易法第二十二條，而以
      八十六年十月二十七日（八六）公處字第一八六號處分書處分在案，嗣保你家
      公司提起之訴願、再訴願先後遭公平會（八七）公訴決字第○二六號訴願決定
      書、行政院台八十七訴字第四九六八四號決定書駁回，有處分書及決定書在卷
      可稽（見原審卷(二)第三十頁至三六頁、第三七頁至六十頁）。公平會因該案涉
      及刑責，乃主動將保你家公司及自訴人丙○○移送台中地方法院檢察署偵辦起
      訴，有該會八十六年十一月十八日（八六）公法第○四一二九號函在卷可查（
      見原審卷(一)第一七六頁至一七九頁）。雖台灣台中地方法院八十七年度易字第
      九二一號刑事判決（見原審卷(一)第一八一頁至一八四頁）認定自訴人丙○○主
      觀上難謂有為競爭之目的，而諭知無罪（尚未確定），自訴人亦以依台灣高等
      法院台南分院八十三年度上訴字第三五○號刑事判決已判處林明在等人購自遠
      寶公司之瓦斯安全調整器侵害自訴人丙○○之著作權有罪在案（見原審卷(一)第
      一六九至一七四頁），又公平會八十六年十月二十四日（八六）公字八五○○
      三八二號函亦認遠寶公司有損害競爭同業信譽，另以台灣台中地方法院八十五
      年度自字第一三九一號、本院八十三年度上訴字五九五一號刑事判決為憑，謂
      其並未誣告等情，惟公平會移送之告發內容既係基於前揭職權所為，亦非完全
      出於憑空捏造，自不得指為虛偽，即難科以誣告罪，或遽認有何共同與遠寶公
      司等侵害自訴人丙○○有關瓦斯調整器等之著作權、專利權之侵害故意或妨害
      名譽之犯意可言。
（五）又經原審向公平會調取本件相關卷證，公平會以八十八年五月七日（八八）公
      貳字0000000─○○一號函檢送相關卷證文書，共檢送即五－一、五－
      二、五－三、五－四、五－五、五－五－二卷等六卷，並於函文說明三載明「
      為利本案審理之必要，並保持原卷前五宗卷宗之完整性，爰將系爭來文及相關
      資料另作成第五─五─二宗」（見原審卷(一)第一九一至一九二頁），並經影印
      各該卷證在按。查自訴人雖指「己○○○安全設備股份有限公司產品標示有無
      違反公平法案」案卷原編訂為（一）（二）（三）三卷，嗣於原審調卷時竟改
      編訂為（一）至（六）卷，有登載不實云云。惟該案卷宗縱重新整編，其案卷
      數及卷次變更，對於前後內容並無不實之處，亦無積極證據足認卷頁變更有何
      損害於自訴人之情形，自難遽論以該條之罪。
（六）另自訴人主張新品公司生產之瓦斯防爆器與廣告宣傳單並無不符之處，公平會
      所為之系爭處分違法不當云云，並舉經濟部商品檢驗局七十七年八月十八日檢
      台（七七）二字第二三四五五號書函（見公平會卷(一)第三八頁）及七十八年十
      月九日檢台（七八）二字第二四一二三號書函（見公平會卷(一)第三四頁反面）
      、新品公司瓦斯自動開閉防爆裝置控制器之商品檢驗登記證（見公平會卷(四)第
      二三頁）及七十六年、八十七年出廠檢驗合格證（證書號碼00000000
      0、七Ｚ000000000號），以謂瓦斯防爆器之名稱使用並無不合；又
      公平會八十三年六月二十一日之新聞稿（見公平會卷(六)第十一頁），亦表示客
      觀上有防爆功能者，即無廣告誇大不實之問題，且公平會八十三年十二月十四
      日決議以修正通過方式認為僅就新品號公司廣告違反公平法第二十一條予以處
      分，至「瓦斯防爆器」或「防爆器」名稱是否違反公平法不予論列（見公平會
      卷(三)第七八、七九頁）及以經濟部商品檢驗局八十二年六月五日檢台（八十二
      ）二字第一○一三七號書函、八十二年十二月二十日檢台（八十二）二字二二
      八六五號函及所附說明（見公平會卷(一)第一頁、第七二頁反面至七五頁）、中
      央標準局八十二年二月二十三日（八二）台專（肆）○五○一六字一○五九七
      二號函（見公平會卷(一)第四頁）、暫行規範（見公平會卷(一)第十九頁）等為據
      ，以稱廣告與瓦斯防爆器功能有關，而其廣告內容並無不實云云。被告則稱本
      件處分並未就名稱是否違反公平交易法為處理，況商品檢驗局前確對於新品公
      司標示「瓦斯防爆器」之名稱分別以八十二年六月五日台（八十二）二字第一
      ○一三七號書函及八十二年八月十一日檢台（八十二）二字第一四三八八號函
      表示不同意使用，是前曾簽擬之意見並無任意曲指等情。查本件處分書內容係
      就是否違反公平法第二十一條第一項規定為處分，其間如何修正通過不對名稱
      使用部分是否違反公平交易法為處置，觀諸該處分書及決議內容綦明（見公平
      會卷(三)第七十至七九頁），實難謂被告在簽擬本件意見時有故為曲解而蓄意損
      害自訴人權益之登載不實行為。至有關自訴人爭執本件產品功能及處分是否違
      法不當問題，固由於對其產品深具信念而有所執著，認其產品對社會應深具價
      值，惟依前所述，此乃屬於該處分中行政爭訟程序之問題，無礙於本件刑事犯
      罪事實之認定，另自訴人在原審請求鑑定該產品究有無強制切斷瓦斯氣源、洩
      漏警示裝置等功能，在本院請求傳訊證人葉嘉美、蔡嬪嬪及葉靜言以證明其瓦
      斯防爆器功能，核無必要，均併此說明。
六、綜上所述，尚難認被告等有何自訴人所指之犯行，此外復查無其他積極證據足以
    證明其等有何上揭犯行，自屬不能證明其等犯罪。原審依調查證據之結果，斟酌
    全辯論意旨，認被告等犯罪不能證明，依法為無罪之諭知，經核並無不合。自訴
    人上訴認被告成立犯罪，而指摘原判決不當，為無理由，應予駁回。
七、被告庚○○經合法傳喚無正當理由不到庭，爰不待其陳述逕行判決。
據上論斷，應依刑事訴訟法第三百六十八條、第三百七十一條，判決如主文。
中      華      民      國    八十九    年      十      月     十三     日
                              臺灣高等法院刑事第十一庭
                                  審判長法  官  楊  照  男
                                        法  官  楊  炳  禎
                                        法  官  王  詠  寰
右正本證明與原本無異。
如不服本判決應於收受送達後十日內向本院提出上訴書狀，其未敘述上訴之理由者並
得於提起上訴後十日內向本院補提理由書（均須按他造當事人之人數附繕本）。
                                        書記官  駱  麗  君
中      華      民      國    八十九    年      十      月     十六     日


司法院資訊處製作；財團法人民間司法改革基金會備份。
